ACORDAO-COMPLETO-2568461

ACÓRDÃO 3561/2023 ATA 14/2023 - SEGUNDA CÂMARA

VISTOS, relatados e discutidos estes autos de embargos de declaração opostos pela empresa Estação Arte e Eventos Ltda. em face do Acórdão 4452/2022-TCU-Segunda Câmara, no qual esta Corte negou provimento a recurso de reconsideração interposto pela ora embargante contra o Acórdão 5964/2021-TCU-Segunda Câmara, que julgou irregulares as contas da recorrente juntamente com as do então gestor do Serviço Social do Comércio/Administração Regional no Estado do Rio de Janeiro (Sesc/ARRJ) e os condenou à reparação do dano e ao pagamento de multa;
ACORDAM os Ministros do Tribunal de Contas da União, reunidos em sessão da Segunda Câmara, ante as razões expostas pelo Relator, em: 
9.1. com fundamento no art. 34 da Lei 8.443/1992 (Lei Orgânica do TCU) , conhecer dos embargos de declaração opostos pela empresa Estação Arte e Eventos Ltda. em face do Acórdão 4452/2022-TCU-Segunda Câmara para, no mérito, negar-lhes provimento;
9.2. alertar a embargante que o Tribunal de Contas da União pode aplicar multa por litigância de má-fé, com fundamento no art. 58 da Lei nº 8.443/1992 (Lei Orgânica do TCU) combinado com os arts. 80 e 81 do Código de Processo Civil, aplicáveis subsidiária e supletivamente aos processos de controle externo, por força do art. 15 do aludido Código e do art. 298 do Regimento Interno do TCU.
9.3. dar ciência à embargante do inteiro teor desta deliberação.

Embargos de declaração opostos por Estação Ate e Eventos em face de acórdão que negou provimento a recurso de reconsideração interposto em face de acórdão que, em sede de tomada de contas especial, havia julgado irregulares as contas do ora embargante, com aplicação de multa, e condenação à reparação de dano ao erário em solidariedade com gestor do Sesc/ARRJ.

Segunda Câmara

Administração Regional do Sesc No Estado do Rio de Janeiro.

3. Interessados/Responsáveis/Recorrentes:
3.1. Responsáveis: Estação Arte e Eventos Ltda (03.651.641/0001-02); Luis Felipe Reif de Paula (XXX.322.057-XX); Orlando Santos Diniz (XXX.078.767-XX).
3.2. Recorrente: Estação Arte e Eventos Ltda (03.651.641/0001-02).

Augusto Nardes (na Presidência).

13.1. Ministros presentes: Augusto Nardes (na Presidência), Aroldo Cedraz e Antonio Anastasia (Relator).
13.2. Ministro que alegou impedimento na Sessão: Augusto Nardes (na Presidência).
13.3. Ministro-Substituto convocado: Marcos Bemquerer Costa.

ANTONIO ANASTASIA

Ministro Antonio Anastasia.

Trata-se de embargos de declaração opostos pela empresa Estação Arte e Eventos Ltda. em face do Acórdão 4452/2022-TCU-Segunda Câmara, de minha relatoria, no qual esta Corte negou provimento a recurso de reconsideração interposto pela ora embargante contra o Acórdão 5964/2021-TCU-Segunda Câmara, relatado pelo Ministro Bruno Dantas, que julgou irregulares as contas da recorrente juntamente com as do então gestor do Serviço Social do Comércio/Administração Regional no Estado do Rio de Janeiro (Sesc/ARRJ) e os condenou à reparação do dano e ao pagamento de multa, em face das seguintes irregularidades:
Irregularidade 1: pagamento em duplicidade da despesa referente aos custos de adaptação e aparelhamento de salas, incluída indevidamente nos pagamentos de parcelas mensais dos Termos Aditivos 2, 3 e 4 do Contrato 12.809/2011, sendo que tal despesa já tinha sido integralmente paga durante a vigência do contrato original, constituindo, portanto, valor pago a maior, configurando-se como dano aos cofres do Sesc/ARRJ;
Irregularidade 2: ocorrência de superfaturamento decorrente de pagamento de subsídio maior que o incorrido, em razão do quantitativo de comerciários associados previsto ter sido superior ao que o quantitativo que efetivamente usufruiu dos descontos concedidos pela contratada.
	Alega, nesta oportunidade a embargante contradição na decisão embargada tendo em vista que este relator aplicou o entendimento até então vigente no TCU quanto à imprescritibilidade do dano, embora tenha feito consignar em seu voto entendimento alinhado ao do STF, mas divergente do até então prevalecente no TCU, e ainda assim ter votado pela aplicação do entendimento do TCU. Eis o trecho do meu voto a que se refere a embargante:
Desse modo, não obstante a minha convicção quanto à aplicação do entendimento do STF constante da ADI 5509, curvo-me ao mencionado posicionamento jurisprudencial predominante nesta Corte de Contas, até que o Plenário do TCU revisite a questão.
	Segundo a embargante, se aplicado o entendimento do STF, terá havido a prescrição, porquanto entre 31.01.2013, data do encerramento da vigência do contrato e o recebimento da citação, em 27.12.2019, transcorreu prazo superior a cinco anos, dentro do qual não teria havido qualquer causa interruptiva da prescrição.
A embargante alega ainda omissão quanto ao pagamento em duplicidade da despesa referente aos custos de adaptação e aparelhamento de salas que, sustenta, não ter ocorrido porque referido pagamento seria relativo à correção monetária do contrato pela variação do índice IGP-M, conforme cláusula sexta, parágrafo terceiro, do contrato, fato que teria sido desconsiderado pelo acórdão ora embargado.
Por fim, a embargante alega omissão quanto à necessidade de consideração da remuneração pelo naming rights, "quanto a demonstração de que, caso não fosse o valor do naming rights, a exclusão do nome do SESC da Casa Laura Alvim não teria dado causa a um desconto de 40% do valor pago, apesar da continuidade dos serviços e descontos aos comerciários".
	É o relatório.

Guilherme de Araujo Pinho Costa, Ricardo Loretti Henrici (130.613/OAB-RJ) e outros, representando Marcelo Policarpo Placido Teixeira; Cecilia Alkimin Vieira (225207/OAB-RJ), Beatriz Veríssimo de Sena (15777/OAB-DF) e outros, representando Estacao Arte e Eventos Ltda; Raphaela Cunha Justo da Silva (94117/OAB-RJ), Anderson Prezia Franco (59.780/OAB-DF) e outros, representando Administração Regional do Sesc No Estado do Rio de Janeiro; Vanessa Isadora Genaro (90.829/OAB-RJ), representando Luis Felipe Reif de Paula.

Procuradora-Geral Cristina Machado da Costa e Silva.

EMBARGOS DE DECLARAÇÃO OPOSTOS EM FACE DE ACÓRDÃO QUE NEGOU PROVIMENTO A RECURSO DE RECONSIDERAÇÃO INTERPOSTO EM FACE DE ACÓRDÃO QUE JULGOU IRREGULARES AS CONTAS DA RECORRENTE E DO ENTÃO GESTOR DO SESC/RJ, CONDENANDO-OS AO PAGAMENTO DE DÉBITO E MULTA. CONHECIMENTO. NÃO PROVIMENTO. ALERTA Á EMBARGANTE QUANTO À POSSIBILIDADE DE ESTE TRIBUNAL APLICAR MULTA POR LITIGÂNCIA DE MÁ-FÉ. CIÊNCIA À EMBARGANTE. - O Tribunal de Contas da União pode aplicar multa por litigância de má-fé, com fundamento no art. 58 da Lei nº 8.443/1992 (Lei Orgânica do TCU) combinado com os arts. 80 e 81 do Código de Processo Civil, aplicáveis subsidiária e supletivamente aos processos de controle externo, por força do art. 15 do aludido Código e do art. 298 do Regimento Interno do TCU.

TOMADA DE CONTAS ESPECIAL (TCE)

Unidade de Auditoria Especializada em Tomada de Contas Especial (AudTCE).

Trata-se de embargos de declaração opostos pela empresa Estação Arte e Eventos Ltda. em face do Acórdão 4452/2022-TCU-Segunda Câmara, de minha relatoria, no qual esta Corte negou provimento a recurso de reconsideração interposto pela ora embargante contra o Acórdão 5964/2021-TCU-Segunda Câmara, relatado pelo Ministro Bruno Dantas, que julgou irregulares as contas da recorrente juntamente com as do então gestor do Serviço Social do Comércio/Administração Regional no Estado do Rio de Janeiro (Sesc/ARRJ) e os condenou à reparação do dano e ao pagamento de multa, em face das seguintes irregularidades:
Irregularidade 1: pagamento em duplicidade da despesa referente aos custos de adaptação e aparelhamento de salas, incluída indevidamente nos pagamentos de parcelas mensais dos Termos Aditivos 2, 3 e 4 do Contrato 12.809/2011, sendo que tal despesa já tinha sido integralmente paga durante a vigência do contrato original, constituindo, portanto, valor pago a maior, configurando-se como dano aos cofres do Sesc/ARRJ;
Irregularidade 2: ocorrência de superfaturamento decorrente de pagamento de subsídio maior que o incorrido, em razão do quantitativo de comerciários associados previsto ter sido superior ao que o quantitativo que efetivamente usufruiu dos descontos concedidos pela contratada.
	Alega, nesta oportunidade a embargante contradição na decisão embargada tendo em vista que este relator aplicou o entendimento até então vigente no TCU quanto à imprescritibilidade do dano, embora tenha feito consignar em seu voto entendimento alinhado ao do STF, mas divergente do até então prevalecente no TCU, e ainda assim ter votado pela aplicação do entendimento do TCU. Eis o trecho do meu voto a que se refere a embargante:
Desse modo, não obstante a minha convicção quanto à aplicação do entendimento do STF constante da ADI 5509, curvo-me ao mencionado posicionamento jurisprudencial predominante nesta Corte de Contas, até que o Plenário do TCU revisite a questão.
	Segundo a embargante, se aplicado o entendimento do STF, terá havido a prescrição, porquanto entre 31.01.2013, data do encerramento da vigência do contrato e o recebimento da citação, em 27.12.2019, transcorreu prazo superior a cinco anos, dentro do qual não teria havido qualquer causa interruptiva da prescrição.
A embargante alega ainda omissão quanto ao pagamento em duplicidade da despesa referente aos custos de adaptação e aparelhamento de salas que, sustenta, não ter ocorrido porque referido pagamento seria relativo à correção monetária do contrato pela variação do índice IGP-M, conforme cláusula sexta, parágrafo terceiro, do contrato, fato que teria sido desconsiderado pelo acórdão ora embargado.
Por fim, a embargante alega omissão quanto à necessidade de consideração da remuneração pelo naming rights, "quanto a demonstração de que, caso não fosse o valor do naming rights, a exclusão do nome do SESC da Casa Laura Alvim não teria dado causa a um desconto de 40% do valor pago, apesar da continuidade dos serviços e descontos aos comerciários".
Decido.
Com fundamento no art. 34 da Lei nº 8.443/1992 (Lei Orgânica do TCU) , conheço dos embargos de declaração, por terem atendidos aos seus pressupostos de admissibilidade.
No mérito, no entanto, os presentes embargos não merecem provimento, porquanto não há qualquer omissão ou contradição na deliberação embargada.
Com efeito, no voto condutor da decisão embargada fiz consignar expressamente a jurisprudência do STF. O fato de este Tribunal, à época, aplicar entendimento diverso daquele adotado pelo STF não configura contradição, pois esta diz respeito a uma contradição interna e não uma contradição entre a decisão do TCU e a de outro Tribunal, ainda que seja o STF. 
Nesse sentido é a jurisprudência do TCU, consoante se depreende dos seguintes julgados, entre outros: Acórdão 1566/2015-TCU-Plenário, relator Ministro Bruno Dantas, Acórdão 291/2015-TCU-Plenário, relator Ministro Walton Alencar Rodrigues, Acórdão 8513/2013-TCU-Primeira Câmara, relatora Ministra Ana Arraes, Acórdão 2331/2008-TCU-Primeira Câmara, relator Ministro Augusto Nardes e Acórdão 442/2007-TCU-Plenário, relator Ministro Marcos Vinicius Vilaça.
Divergências entre entendimento do TCU podem ser discutidas em sede recursal, mas não em sede de embargos de declaração, cujas hipóteses de cabimento são restritas aos casos de omissão, contradição e obscuridade da própria decisão. Desse modo, inexiste qualquer contradição a ser sanada na deliberação embargada.
Não obstante a alegação de contradição em relação à jurisprudência do STF, segundo o qual o prazo de prescrição é regido pela Lei nº 9.873/1999, ou seja, de cinco anos, com diversas causas interruptivas, a embargante formula pedido que desconsidera a própria jurisprudência do STF que ora defende, pois a sua alegação de ocorrência da prescrição ignora a evidente causa de interrupção da prescrição ocorrida no dia 22.07.2016, com a autuação do presente processo, nos termos do inciso II do art. 2º da Lei 9.873/1999.
Sobre o assunto fiz registro no meu voto que fundamentou o acórdão ora embargado, no sentido de que, no caso concreto, não ocorreu a prescrição da pretensão ressarcitória nem da punitiva, se aplicado o critério da Lei 9.873/1999, nos termos do entendimento firmado pelo STF na ADI 5509. Eis o trecho do meu voto sobre o tema:
Feitas essas considerações, concluo que, no caso concreto, não ocorreu a prescrição por qualquer dos critérios que se adote, conforme bem ressaltado pela Serur. Senão, vejamos:
Segundo o critério do Código Civil, cujo prazo é de dez anos, a contar da data do fato, não ocorreu a prescrição porque os fatos se deram nos anos de 2012 até o início de 2013, ao passo que o ato que ordenou a citação foi praticado em 19.11.2019, data na qual a prescrição foi interrompida, nos termos do art. 202, inciso I, do Código Civil (peças 138-140) .
Por outro lado, também não houve a prescrição, caso seja aplicado o entendimento do STF, consoante acima exposto, pois houve várias causas interruptivas, nos termos do art. 2º da Lei 9.873/1999, a saber:
- em 22/7/2016, autuação deste processo, o que caracteriza ato inequívoco que importa apuração dos fatos, motivo pelo qual interrompe o prazo prescricional, nos termos do inciso II do art. 2º da Lei 9.873/1999;
- em 2019 e 2020, os responsáveis foram citados, o que provoca a interrupção do prazo prescricional, nos termos do inciso I do art. 2º da Lei 9.873/1999;
- em 13/4/2021, o TCU prolatou o acórdão ora recorrido, o que implica nova interrupção do prazo prescricional, conforme disposto no inciso II do art. 2º da Lei 9.873/1999.
Portanto, como se vê, por qualquer dos critérios de contagem do prazo prescricional não incidiu a prescrição.
O comportamento da embargante desatende o pressuposto da regularidade formal dos recursos, pois, embora alegue contradição do acórdão embargado com a jurisprudência do STF, formula pedido que desconsidera a jurisprudência do STF, que contempla a aludida causa interruptiva, e os fatos já devidamente demonstrados no acórdão embargado.
A rigor, esse comportamento da embargante poderia até mesmo ser tido como faltoso em relação aos princípios da boa-fé e da lealdade processual. Deixo, porém, nesta oportunidade de propor a este Tribunal a aplicação da pena de litigância de má-fé à embargante, nos termos admitidos pela jurisprudência desta Corte (Acórdão 2373/2022-TCU-Plenário, relator Ministro Vital do Rêgo; Acórdão 59/2022-TCU-Plenário, relator Ministro Walton Alencar Rodrigues; Acórdão 611/2020-TCU-Plenário, relator Ministro Raimundo Carreiro; Acórdão 515/2014-TCU-Segunda Câmara) . 
Entendo suficiente, por ora, fazer constar da deliberação a ser adotada alerta no sentido de que este Tribunal pode aplicar multa por litigância de má-fé, com fundamento no art. 58 da Lei nº 8.443/1992 (Lei Orgânica do TCU) combinado com os arts. 80 e 81 do Código de Processo Civil, aplicáveis subsidiária e supletivamente aos processos de controle externo, por força do art. 15 do aludido Código e do art. 298 do Regimento Interno do TCU.
Também não procede a alegação da embargante de omissão concernente ao pagamento em duplicidade da despesa referente aos custos de adaptação e aparelhamento de salas que, sustenta, não ter ocorrido porque referido pagamento seria relativo à correção monetária do contrato pela variação do índice IGP-M. Trata-se de argumento já apresentado nas fases anteriores deste processo e devidamente analisado tanto pelo Acórdão 5964/2021-TCU-Segunda Câmara quanto pelo ora embargado, consoante se vê do seguinte trecho:
No tocante ao pagamento em duplicidade da despesa referente aos custos de adaptação e aparelhamento de salas, também não há como acolher as alegações do recorrente.
Como bem lembrado pela Serur, o contrato previa a correção em intervalo anual do valor original acordado e em caso de prorrogação do ajuste, não havendo hipóteses de correções parciais. Logo, a correção de 11,47%, que se refere ao período total do ajuste e dos respectivos aditivos, ou seja, de 10/1/2011 a 22/8/2012, não encontra amparo contratual. A lógica do acordo é abarcar eventual desvalorização da moeda, colocando como interstício razoável o período de um ano, caso prorrogado o acordo.
Sobre o tema, destaco o seguinte trecho da instrução da SecexTCE, transcrito no relatório que fundamentou o acórdão ora recorrido:
20.6 Entretanto, já que a jurisprudência do Tribunal garante o reajuste mesmo que não solicitado pela contratada, muito embora não tenha sido comprovado que houve mesmo o reajuste contratual, entende-se que, perante o direito ao reajuste, deva ser abatida do pagamento irregular a quantia referente ao mencionado direito. Dessa forma, deve-se proceder à atualização com base no IGP-M acumulado de 5,0977%, considerando-se como marco inicial a data da apresentação da proposta comercial, ocorrida em 10/1/2011, e como fim do prazo máximo para fins de atualização (doze meses) a data de 10/1/2012. Assim, o cálculo para fins de reajuste contratual seria: (R$ 5.165.000,20 - R$ 520.633,47) = R$ 4.644.366,73 (valor nominal sem a rubrica dos "custos de adaptação e aparelhamento de salas", relativo aos doze meses) x 1,050977 e não 1,11472590, como sugerido pelo responsável (índice de correção do período pelo IGP-M) , alcançando-se R$ 4.881.122,61 e não R$ 5.177.195,88, como calculado pelo responsável (valor atualizado anual) .
20.7 Assim sendo, dividindo-se os R$ 4.881.122,61 por doze meses, chega-se ao valor mensal que seria devido à contratada na vigência dos Aditivos 2, 3 e 4 (R$ 406.760,21 e não R$ 431.432,99, como proposto pelo responsável) . Nesse sentido, observa-se que o valor mensal definido no Aditivo 2 na ordem de R$ 430.416,75 foi maior do que o valor que deveria ter sido efetivamente pago pelo Sesc/ARRJ, aplicando-se a atualização pelo IGP-M previsto no contrato ...
Consoante é possível depreender, a SecexTCE promoveu de modo acertado à correção dos valores, reduzindo-se o débito contido na instrução inicial do processo de prestação de contas, de R$ 390.475,08 para R$ 212.908,79, de forma a demonstrar que parte dos custos de adaptação e aparelhamento das salas não foram expurgados, mesmo já tendo sido pagos integralmente no primeiro ano do ajuste. Por outro lado, como observa a Serur, o valor do dano foi distribuído proporcionalmente entre os meses, com base nas notas fiscais emitidas, nos termos da proposta do representante do Ministério Público junto ao TCU (peça 204, p. 73, item 168) .
Desse modo, não há como prover o recurso nesta parte.
	Por fim, também não procede a alegação de omissão relativa à necessidade de consideração da remuneração pelo naming rights, "quanto a demonstração de que, caso não fosse o valor do naming rights, a exclusão do nome do SESC da Casa Laura Alvim não teria dado causa a um desconto de 40% do valor pago, apesar da continuidade dos serviços e descontos aos comerciários".
	De igual modo, trata-se de tentativa de rediscussão da matéria, inviável em sede de embargos de declaração, pois referidos argumentos já foram apresentados nas fases anteriores deste processo e devidamente analisados pelo Acórdão 5964/2021-TCU-Segunda Câmara quanto pelo ora embargado, conforme se constata do seguinte trecho do meu voto:
Por fim, no tocante ao superfaturamento decorrente de pagamento de subsídio maior que o incorrido, a Serur está correta ao lembrar que a alteração na conjuntura fática inicialmente observada nos contratos com a Administração Pública deve ser objeto de correção em eventuais aditivos contratuais, sob pena de enriquecimento sem causa de qualquer das partes. Lamentavelmente, não foi o que ocorreu no presente caso.
Isso porque o valor do subsídio tomou por base inicial a previsão de 234.102 expectadores. No entanto, até antes da primeira prorrogação contratual apenas 35.720 comerciários haviam sido beneficiados pelo subsídio. Ainda assim, foram assinados os Termos Aditivos 2, 3 e 4 sem qualquer ajuste nesses valores, de forma a equalizar o subsídio com a realidade que se verificou no período.
Assim como fez a Serur, entendo que não procede a alegação da recorrente de que os preços se manteriam em razão dos custos de naming rights ou mesmo de outros gastos mesmo que se considere verdadeira essa premissa, pois, nesse caso, essas despesas também estariam presentes no primeiro ano do ajuste. Essa perspectiva, por óbvio, não afastaria a nova realidade que se apresentou, com a comprovação da baixa frequência dos comerciários, não se afastando a redução proporcional. Sem relevância na análise a comparação com outros contratos, dadas as especificidades ora em debate. 
Por fim, a Serur bem pontuou que a redução temporária em 40% dos gastos do contrato que envolviam três salas de cinema "Laura Alvim", ocorrida com base no Aditivo 01 ao ajuste (peça 38, p. 203-204) , decorrente da impossibilidade momentânea de realizar ação de divulgação do Sesc em letreiros e ações de promoção naqueles estabelecimentos, não afasta as irregularidades. Ao contrário, demonstra, uma vez mais, que os custos de naming rigths, em verdade, estavam, de alguma forma, diluídos na planilha de custos do acordo apresentada pela própria parte (peça 38, p. 8-9) e integrante do contrato.
	Em face do exposto, voto por que o Tribunal adote a deliberação que ora submeto à apreciação da Segunda Câmara.
TCU, Sala das Sessões, em 25 de abril de 2023.
ANTONIO ANASTASIA 
Relator